臺灣臺北地方法院民事判決　　　　　　　94年度訴字第3697號
原　　　告　基泰建設股份有限公司
法定代理人　丙○○
訴訟代理人　黃坤鍵律師
複　代理人　徐志明律師
　　　　　　丁○○
被　　　告　世紀羅浮大樓管理委員會
法定代理人　戊○○
被　　　告　己○○
　　　　　　乙○○
上三人共同
訴訟代理人　彭郁欣律師
上列當事人間請求確認決議無效事件，本院於民國96年3月21日
言詞辯論終結，判決如下：
    主  文
原告之訴駁回。
訴訟費用由原告負擔。
    事實及理由
一、按當事人喪失訴訟能力或法定代理人死亡或其代理權消滅者
    ，訴訟程序在有法定代理人或取得訴訟能力之本人，承受其
　　訴訟以前當然停止。第168條至第172條及前條所定之承受訴
  　訟人，於得為承受時，應即為承受之聲明。聲明承受訴訟，
    應提出書狀於受訴法院，由法院送達於他造，民事訴訟法第
    170條、第175條第1項、第176條分別定有明文。本件被告世
    紀羅浮大樓管理委員會之法定代理人原為朱國榮，嗣於訴訟
    中變更為戊○○，此有台北市政府95年1月12日府工建字第
    09560164000號函附卷可按（見本院卷第169頁），並經其具
    狀聲明承受訴訟，核其承受訴訟之聲明合於前開規定，應予
    准許，合先敘明。
二、按訴狀送達後，原告不得將原訴變更或追加他訴。但請求之
    基礎事實同一者，不在此限，民事訴訟法第255條第1項第2
    款定有明文。本件原告於訴訟中追加備位之訴聲明請求撤銷
    世紀羅浮大樓94年6月4日之臨時區分所有權人大會決議。核
    其追加係基於同一基礎事實，是依前開規定，應予准許，併
    予敘明。
三、原告方面：
　(一)原告起訴主張：
　1.世紀羅浮大樓（下稱系爭大樓）於民國92年3月間取得使用
    執照，總戶數共110戶，原告為系爭大樓之原始所有人之一
    ，系爭大樓於93年10月15日召開第一次區分所有權人會議，
    並由當時之區分所有權人即訴外人台灣建築經理股份有限公
    司（下稱台灣建經公司，區分所有權比例為46.9%），高照
    開發股份有限公司（區分所有權比例為12.6%）與原告（區
    分所有權比例為17.5%）及其他區分所有權人出席，在全體
    區分所有權人均同意之情形下制訂住戶規約，並選出九席管
    理委員會之管理委員。其中台灣建經公司係指派訴外人大華
    建設股份有限公司（下稱大華公司）代理出席，而訴外人大
    華公司復委託訴外人李俊賢、吳秋弘、林瑞豐等人代理出席
    ，該三人並代表訴外人台灣建經公司當選管理委員會之三席
    委員，而原告則指派訴外人王世民、劉智雄、王素鳳與吳月
    霞出席該次區分所有權人會議，並以法人代表之身份代表原
    告當選四席委員，而其他兩席委員則由地主即被告己○○與
    被告乙○○當選，並由被告己○○擔任主任委員。
  2.嗣訴外人大華公司之代表李俊賢、吳秋弘、林瑞豐（下稱李
    俊賢等人）夥同被告己○○、乙○○於94年4月13日下午3時
    ，在系爭大樓以外之地點私下召開「世紀羅浮大樓管理委員
    會第一屆臨時會議」，並於該次會議中作成解任原告所指派
    之四席委員（即王世民、劉智雄、王素鳳與吳月霞），並決
    議片面終止所有先前與系爭大樓管理委員會合法訂有契約之
    各廠商。惟台灣建經公司於93年12月間即已將其所有權移轉
    他人而喪失區分所有權人資格，是依公寓大廈管理條例第25
    條第3項之規定，其所指派之管理委員代表即李俊賢等人已
    喪失管理委員之資格。
  3.此外，被告己○○與乙○○於訴外人大華公司之代表李俊賢
    等人喪失管理委員之資格後，非但未依住戶規約第7條第6款
    之規定以補選管理委員之方式解決缺額之問題，竟於94年5
    月23日與已喪失管理委員資格之李俊賢等人再次召開所謂世
    紀羅浮管理委員會第3次常會，然該次管理委員會之會議並
    無公寓大廈管理條例第25條第2項第1款所定事由，且僅有二
    席合法管理委員出席，是該次決議亦屬無效。其後，被告己○○、乙○○及李俊賢等人違法以系爭大樓管理委員會之名
    義於94年5月31日召開系爭大樓之第一次臨時區分所有權人
    會議，惟因區分所有權比例不足而流會，嗣另於94年6月4日
    召開第二次臨時區分所有權人會議，並決議通過修改住戶規
    約、確認王世民、劉智雄、王素鳳與吳月霞之管理委員資格
    解任、追認自94年4月1日以來各項管理委員會之決議內容等
    議案，顯係無召集權人而召開決議，94年6月4日臨時區分所
    有權人會議之決議（下稱系爭決議）自係當然無效，縱認上
    開會議非由無召集權人召開，則上開會議之召集亦違反公寓
    大廈管理條例第25條第2項第1款之規定，其召集程序亦顯然
    違法，原告自得訴請確認系爭決議無效或撤銷系爭決議等語
    。
  4.並聲明：(1)先位聲明：請求確認世紀羅浮大樓於民國94年6
    月4日之臨時區分所有權人會議之決議無效；(2)備位聲明：
    請求撤銷世紀羅浮大樓94年6月4日之臨時區分所有權人會議
    決議。
  (二)對被告抗辯之陳述：
  1.系爭大樓管理委員會係於93年10月15日成立，之前係由原告
    之受託人即訴外人高照開發股份有限公司所派任之甲○○擔
    任管理負責人，自92年10月甲○○擔任管理負責人起，迄93
    年10月原告將系爭大樓之管理權移交予被告世浮大樓管理委
    員會止，原告共計為系爭大樓支出共用部分之管理及維護費
    用達新臺幣（下同）4,964,085元，原告並以之與自93年10
    月15日起之管理費向被告主張抵銷。
  2.原告名下所有位於系爭大樓之不動產，其中已出租部分，管
    理費係約定由承租人繳交，被告亦均係向其收取，而就未出
    租部分，原告雖早已向被告表示以前開債權主張抵銷，惟被
    告仍不斷以各種方式要威脅原告須另行繳交，原告遂於94年
    5月31日將全部款項匯至系爭大樓管理委員會於華南銀行城
    內分行所設立之帳戶，是以原告截至94年5月31日並未有任
    何管理費未繳。
  3.系爭大樓主要之區分所有權人為原告、訴外人大華公司及地
    主，訴外人大華公司因財務問題及與地主間之糾葛，曾於90
    年間6月間片面停工將近一年，致使系爭大樓興建之工期拖
    延，嗣系爭大樓興建完成後，為免任何一方恣意妄為或操弄
    系爭大樓之事務，於93年住戶規約第6條始約定管理委員會
    之決議須經區分所有權人會議追認始得執行，訴外人大華公
    司竟捏造原告未繳管理費之事，而片面宣布代表原告之四席
    管理委員全部喪失資格，更在代表大華公司之三席管理委員
    因大華公司之區分所有權移轉而喪失管理委員資格之情形下
    ，與被告己○○、乙○○召開其自稱之管理委員會，顯非適
    法。
  4.訴外人大華公司名下之系爭大樓戶數計有46戶，佔全體區分
    所有權之比例為46.939259%，其於行使區分所有權人之表決
    權時，原應受公寓大廈管理條例第27條第2項規定之限制，
    惟其為規避前開規定之限制，竟將其區分所有權分別信託於
    同一律師事務所下之尤英夫律師、戊○○律師、胡智忠律師
    三人之名下，但仍由大華公司為實際上之處分，受託人並無
    任何真正之管理權限，大華公司此種脫法行為已架空前開規
    定，使公寓大廈管理條例避免多數暴力之立法目的完全落空
    。
  5.系爭大樓於94年6月4日所召開之臨時區分所有權人會議，違
    反系爭大樓住戶規約第6條第3款之規定，與由無召集權人所
    召集之情形相同，其決議應為自始、確定無效，故依最高法
    院92年度台上字第2517號判決意旨所示，原告自得請求確認
    其為無效。
四、被告則抗辯以：
　(一)系爭大樓於94年6月4日舉行94年度第二次臨時區分所有權人
    會議係依住戶規約召集，並無任何違背法令或規約之處。蓋
    依原「世紀羅浮大樓住戶規約」第3條第1項之規定系爭大樓
    第一屆主任委員己○○確實有權召集區分所有權人會議。而
    系爭大樓原規約內容因有諸多不合理及窒礙難行之處，例如
    ：依原規約第5條及第6條規定，管理委員會須有出席委員三
    分之二即六名以上委員出席參加，討論事項則須有出席委員
    四分之三即五名以上委員同意，且管理委員會會議之任何決
    議除管理辦法外，均須呈送區分所有權人會議追認，方得據
    以執行，而使系爭大樓管理委員會實際運作發生困難，大樓
    公共事務難以推展，故區分所有權人遂提議應參考內政部公
    布之「公寓大廈規約範本」為本規約之修改。基於上述理由
    ，被告己○○即系爭大樓管理委員會第一屆主任委員遂依前
    述原規約之規定於94 年5月31日召集94年第一次臨時區分所
    有權人會議，惟於94 年5月31日開會時，因出席之區分所有
    權比例數為29.24437% ，未達公寓大廈管理條例第31條及原
    規約規定決議比例，故被告己○○乃依公寓大廈管理條例第
    32條規定就同一議案於94年6月4日重新召集臨時會議。而第
    二次區分所有權人臨時會議，出席人數已達26人，區分所有
    權比例數為100%，經出席之區分所有權人決議以下議案：
    (1)以區分所有權人20人，區分所有權人個數79戶，區分所有
      權面積10846.172平方公尺同意決議依內政部公布之「公
      寓大廈規約範本」為標準修改原規約。
    (2)以區分所有權人20人，區分所有權人個數79戶，區分所有
      權面積為10846.172平方公尺同意決議確認前副主任委員
      劉智雄、前監察委員吳月霞、前管理委員吳素鳳、前管理
    　委員王世民解任。
    (3)以區分所有權人20人，區分所有權人個數79戶，區分所有
      權面積為10846.172平方公尺同意決議追認原管理委員會
      於94年4月1日以來各項決議之內容。
    故以上區分所有權人會議召集程序及決議方法均無任何不法
    之處，且其決議內容係經全體區分所有權人出席而議決，自
    屬多數區分所有權人之共識，其決議內容亦無任何違背法令
    或章程之處，依法自屬有效，原告起訴請求確認本社區94年
    6 月4日第二次臨時區分所有權人會議無效，實無理由。
　(二)系爭大樓94年第二次臨時區分所有權人會議係於94年6月4日
　  召開，而原告則於94年10月31日始追加起訴請求撤銷上開決
    議，顯已逾三個月之法定除斥期間，已不得再提起。況且系
    爭大樓第一屆管理委員主任委員己○○係依原規約第3條第1
    項及公寓大廈管理條例第25條第3項規定於94年5月31日召集
    第一次臨時區分所有權人會議。惟前述94年5月31日第一次
    臨時區分所有權人會議，經二次清點出席人數，均未達公寓
    大廈管理條例及規約規定之議決比例。因此，同一召集人己○○方以同一議案於94年6月4日重新召集第二次臨時區分所
    有權人會議，當日出席之區分所有權比例即達100%，而通過
    相關議案，故該次區分所有權人決議過程合法有效，原告不
    得請求撤銷。
  (三)並聲明：原告之訴駁回。
五、按公寓大廈區分所有權人會議之決議事項由管理委員會執行
    ，公寓大廈管理條例第36條第1款定有明文，本件原告以系
    爭大樓管理委員會為被告，起訴請求確認區分所有權人會議
    決議無效或撤銷區分所有權人會議決議者，其被告之當事人
    應屬適格（最高法院95年度台上字第1316號判決參照），惟
    其另以第一屆主任委員己○○及管理委員乙○○為被告，一
    併訴請確認區分所有權人會議決議無效或撤銷區分所有權人
    會議決議，其被告之當事人即非適格，應予駁回。
六、先位之訴：
  (一)按確認法律關係之訴，非原告有即受確認判決之法律上利益
    者，不得提起之，民事訴訟法第247條第1 項前段定有明文
    。此所謂即受確認判決之法律上利益，須因法律關係之存在
    與否不明確，致原告主觀上認為其在法律上之地位有不安之
    狀態存在，且此不安之狀態，得以對於被告之確認判決除去
    之者而言；又確認法律關係之訴，以確認現在之法律關係為
    限，如已過去或將來應發生之法律關係，則不得為此訴之標
    的，最高法院52年台上字第1240號、27年上字第316號、49
    年台上字第1813號判例意旨足資參照。原告主張伊為系爭大
    樓之區分所有權人，被告己○○及乙○○夥同已喪失管理委
    員資格之李俊賢等人於94年5月13日召開系爭大樓管理委員
    會第三次常會，並決議請求主任委員即被告己○○召開臨時
    區分所有權人會議，已違反93年住戶規約第6條第3款之規定
    ，嗣被告己○○依上開管理委員會之決議以管理委員會之名
    義先後於94年5月31日、94年6月4日召開第一次及第二次臨
    時區分所有權人會議，並於第二次臨時區分所有權會議決議
    通過修改住戶規約、確認王世民、劉智雄、王素鳳與吳月霞
    之管理委員資格解任、追認自94年4月1日以來各項管理委員
    會之決議內容等議案，顯係無召集權人而召開決議，因而訴
    請確認系爭大樓於94年6月4日之臨時區分所有權人會議之決
    議無效（下稱系爭決議）等語，為被告所否認，且因上開會
    議之決議通過修改住戶規約及追認管理委員會決議內容等事
    項，業已影響原告身為區分所有權人之權益，且被告因上開
    決議之法律關係之存否不明確，已致其私法上之地位及權利
    有不安之狀態存在，該不安狀態延續至今，又得以本確認判
    決予以除去，揆諸上開說明，原告提起本件確認之訴即有受
    確認判決之法律上利益。
  (二)原告主張系爭大樓於93年10月15日召開第一次區分所有權人
    會議，並由當時之全體區分所有權人出席決議通過選任第一
    屆管理委員會之主任委員為己○○、副主任委員為劉智雄、
    財務委員為李俊賢、監察委員為吳月霞及林瑞豐、吳秋弘、
    王世明、乙○○、王素鳳等九名委員，並通過系爭大樓住戶
    規約（下稱93年住戶規約）等情，業據原告提出系爭大樓第
    1 次區分所有權人會議之會議記錄、出列席單位及人員附冊
    、委任書、系爭大樓住戶規約等件為證（見本院卷第21頁至
    第40頁），且為兩造所不爭，自堪信為真實。
　(三)按區分所有權人會議除第28條規定外，由具區分所有權人身
    分之管理負責人、管理委員會主任委員或管理委員為召集人
    ，公寓大廈管理條例第25條第3項定有明文。其次，93年住
    戶規約第2條第1項亦規定：「一區分所有權人會議由本大樓
    全體區分所有權人組成，其定期會議及臨時會議之召開，依
    公寓大廈管理條例第25條第3項之規定，由管理負責人、管
    理委員會主任委員或管理委員為召集人。」，而被告己○○
    業經第一次區分所有權人會議決定選任為第一屆管理委員會
    之主任委員，已如前述，則依上開說明，其自有權召集區分
    所有權人之臨時會議。經查，94年6月4日之臨時區分所有權
    人會議係由被告己○○以主任委員之名義召集，此有開會通
    知公告一份附卷可憑（見本院卷第90頁），依上開說明，系
    爭決議尚非由無召集權人而召集，是以原告主張系爭大樓於
    94 年6月4日召開之臨時區分所有權人會議係由無召集權人
    召集而無效云云，殊無足採。
  (四)至原告另主張93年10月15日系爭大樓管理委員會成立前，其
    為系爭大樓墊付4,964,085元之管理維護費用，其以上開費
    用與系爭大樓管理委員會所得收取之管理費主張抵銷，故其
    並未欠繳管理費達三個月，是以王世民、劉智雄、王素鳳與
    吳月霞（下稱王世民等人）之管理委員資格並未當然解任，
    則系爭決議確認通過王世民等四人之管理委員資格解任等內
    容，顯係違法乙節。經查，系爭大樓係於93年10月15日召開
    第一次區分所有權人會議，並決議選任第一屆管理委員暨成
    立第一屆管理委員會等情，業如前述，且於系爭大樓管理委
    員會成立前，系爭大樓確係由原告之經理人即甲○○擔任管
    理負責人等情，亦據證人甲○○到庭結證無訛（見本院卷第
    204頁正反面），惟原告就其於93年10月15日前曾為系爭大
    樓墊付4,964,085元之管理維護費用之事實，並未提出任何
    單據或事證以實其說，此外，依原告於94年4月12日寄予被
    告己○○之存證信函觀之，原告確自93年10月15日起至94年
    4月12日止就其區分所有而未出租之部分建物並未繳納管理
    費，並於94年4月12日始以存證信函表示其先前曾為系爭大
    樓支出8,425,608元，並主張以其中之2,579,714元與管理費
    抵銷，此有第499號存證信函附卷可按（見本院卷第116頁）
    。依93年住戶規約第7條第5款之規定：「主任委員、副主任
    委員、監察委員、財務委員及管理委員有下列情事之一者，
    即當然解任。．．．(二)管理委員喪失住戶資格者，其本身或
    原指派指定人之區分所有權人積欠管理費未繳達三個月以上
    （含）者。」，原告既自93年10月15日起至94年4月12日止
    均未繳納管理費，，姑不論原告於94年4月12日主張抵銷是
    否有據，惟迄94 年4月11日止原告所積欠之管理費早已逾三
    個月以上，依上開93年住戶規約之規定，受原告之委託而擔
    任管理委員之王世民等四人即已當然解任，而無待管理委員
    會或區分所有權人會議為決議，嗣原告縱於94年5月31日（
    亦即被告己○○召集第一次臨時區分所有權人會議之日）將
    所欠繳之管理費2,579, 714元匯至系爭大樓管理委員會之帳
    戶以為管理費之清償（見本院卷第202頁），惟仍無礙於王
    世民等四人管理委員資格已當然解任之效果，是原告主張系
    爭決議通過確認王世民等四人之管理委員資格解任等內容，
    顯係違法云云，亦不足採。
七、備位之訴：
  (一)原告主張94年6月4日系爭大樓臨時區分所有權人會議之召集
    違反公寓大廈管理條例第25條第2項第1款之規定，故其召集
    程序顯然違法乙節，按區分所有權人會議，由全體區分所有
    權人組成，每年至少應召開定期會議一次。有下列情形之一
    者，應召開臨時會議：一發生重大事故有及時處理之必要，
    經管理負責人或管理委員會請求者。二經區分所有權人五分
    之一以上及其區分所有權比例合計五分之一以上，以書面載
    明召集之目的及理由請求召集者，公寓大廈管理條例第25條
    第1項、第2項固定有明文。惟上開規定係指倘有第2項所列
    情形時，管理委員會之主任委員「應」召開區分所有權人之
    臨時會議，並非謂除上開第2項所示以外情形皆不得召開區
    分所有權人之臨時會議。又區分所有權人會議依第31條規定
    未獲致決議、出席區分所有權人之人數或其區分所有權比例
    合計未達前條定額者，召集人得就同一議案重新召集會議，
    公寓大廈管理條例第32條第1項定有明文。經查，被告己○○係於94 年5月31日召開臨時區分所有權人會議（下稱第一
    次臨時會議），提案討論(一)以內政部94年2月23日所公布之
    公寓大廈規約本為標準修改現行規約不合理處。(二)確認本管
    委會決議前副主任委員劉智雄、前監察委員吳月霞、前管理
    委員吳素鳳、王世民等四員資格解任之決議內容合法。(三)追
    認本管委會自94年4月1日以來各項管理委員會議決議內容之
    合法性等事項，此有臨時區分所有權人會議開會公告附卷可
    參（見本院卷第87頁），雖上開公告同時臚列管理委員會為
    召集人，惟尚無礙於被告己○○以主任委員之資格召集該次
    會議之合法性，且依93年住戶規約第3條第3項第1款之規定
    ，規約之訂定或變更應經區分所有權人會議決議（見本院卷
    第22頁），是以被告己○○既提案修改93年住戶規約，則其
    據此而於95年5月31日召集第一次臨時會議，尚無不法。嗣
    第一次臨時會議因出席人數及區分所有權比例未達全數區分
    所有權人之三分之二及區分所有權比例合計三分之二門檻而
    宣布流會，被告己○○乃於同日宣布並公告於94年6月4日重
    新召開臨時區分所有權人會議，即與上開規定相符，此亦有
    94 年5月31日臨時區分所有權人會議記錄、94年5月31日會
    議通知簽到表及94年6月4日臨時區分所有權人會議紀錄附卷
    可參（見本院卷第88頁至第89頁、第91頁至第95頁、第157
    頁至第163頁），是以原告主張系爭決議之召集程序違法云
    云，洵非有據。
  (二)至原告另主張訴外人大華公司之區分所有權比例為46.93925
    9%，雖其信託部分財產於第三人名下，惟其行使區分所有權
    人之表決權時，仍應受公寓大廈管理條例第27條第2項規定
    之限制，故系爭決議之決議方法違反法令規定乙節，按關於
    公寓大廈住戶區分所有權人決議之效力，公寓大廈管理條例
    並無明文規定，惟公寓大廈管理條例第1條第2項規定：本條
    例未規定者，適用其他法令之規定。而公寓大廈住戶之性質
    雖屬非法人團體，惟由其性質觀之，已與社團法人相當接近
    ，故關於其意思決定機關所為決議之效果，應類推適用民法
    第56條關於社團總會決議效力之規定。按總會之召集程序或
    決議方法，違反法令或章程時，社員得於決議後三個月內請
    求法院撤銷其決議，民法第56條第1項前段定有明文（最高
    法院93年台上字第2347號判決要旨參照）。經查，本件原告
    於94年7月21日起訴時僅請求「確認系爭大樓94年6月4日之
    臨時區分所有權人大會之決議無效」（見本院卷第3頁），
    嗣於94年11月3日始以召集程序違法為由，而向本院追加備
    位之訴聲明請求「撤銷世紀羅浮大樓94年6月4日之臨時區分
    所有權人大會決議」（見本院卷第108頁），自決議後顯已
    逾三個月之期間，依法自不得聲請法院撤銷系爭決議。
八、綜上所述，系爭決議係由系爭大樓第一屆管理委員會主任委
    員即被告己○○依法召集，決議內容並未違反法令或住戶規
    約，其召集程序亦無違法之處，此外，原告於94年11月3日
    始追加訴請撤銷系爭決議，顯已逾三個月之除斥期間，從而
    ，原告依公寓大廈管理條例第1條第2項適用民法第56條之規
    定，訴請確認系爭決議無效（先位聲明）及撤銷系爭決議，
    為無理由，應予駁回。
九、因本件事證已臻明確，兩造其餘主張陳述及所提之證據，經
    本院斟酌後，認與判決結果不生影響，均毋庸再予論述，附
    此敘明。
十、訴訟費用負擔之依據：民事訴訟法第78條。
中　　華　　民　　國　　96　　年　　4 　　月　　12　　日
                        民事第二庭    法　官　林欣蓉
以上正本係照原本作成
如對本判決上訴，須於判決送達後20日內向本院提出上訴狀
中　　華　　民　　國　　96　　年　　4 　　月　　12　　日
                          　　　　　　書記官　黃慧怡
